【裁判字號】    98,訴,314
【裁判日期】    981130
【裁判案由】    損害賠償
【裁判全文】
臺灣桃園地方法院民事判決               98年度訴字第314號
原      告  甲○○
被      告  丙○○
訴訟代理人  邱鎮北律師
複  代理人  莊守禮律師
上列當事人間損害賠償事件，本院於民國98年11月5 日言詞辯論
終結，判決如下：
    主  文
原告之訴及假執行之聲請均駁回。
訴訟費用由原告負擔。
    事實及理由
壹、程序方面：
    按訴狀送達後，原告不得將訴變更或追加他訴，但擴張或減
    縮應受判決事項之聲明者，不在此限，民事訴訟法第255 條
    第1 項第3 款定有明文。本件原告於起訴時，原聲明為被告
    應給付原告新台幣（下同）801,100 元，及自民國98年2 月
    15日起至清償日止，按年利率百分之3 計算之利息。嗣於本
    院審理中，將上開訴之聲明變更為被告應給付原告1,097,62
    6 元，其擴張聲明部分，經核與前揭規定相符，應予准許，
    合先敘明。
貳、實體方面：
一、本件原告主張：
  (一)被告向原告承租坐落於桃園縣中壢市○○街61號鐵皮廠房（
    下稱系爭廠房），該廠房於98年1 月19日起火，致使系爭廠
    房主體鋼架結構及牆壁外觀燒毀，並已不堪使用，令原告蒙
    受鉅額損失。被告之原僱主即其合夥人為系爭廠房前承租人
    ，被告經其原僱主介紹向原告承租系爭廠房，系爭廠房內相
    關營業設備應由被告自前承租人概括承受。於火災事故發生
    以前，被告已租用系爭廠房6 年，其間並未有火災發生之紀
    錄，原告亦無進入使用或進行修改。系爭廠房原本作為倉庫
    使用，被告承租係用於開設修車廠，並於租用後增設如烤漆
    房等諸多設備，耗費電力甚鉅。系爭廠房之失火原因，應係
    被告於事發當日營業趕工，因機具過度負載電路過熱而引致
    。火災發生當日，被告於起火30分鐘前就有聞到燒焦味道，
    且經火災現場勘查，可見被告到處堆置機油、廢輪胎等高度
    易燃雜物，均顯見被告未盡身為承租人應有之善良管理人之
    責，有違兩造所簽訂房屋租賃契約書（下稱系爭租賃契約）
    第10條「不得存放危險物品影響公共安全」之約定。原告於
    火災發生後，數次與被告協調，要求被告依系爭租賃契約第
    11條之約定負擔損害賠償之責。原告並委請營建業者就系爭
    廠房損壞復原工程估價，粗估修復總金額為801,100 元，嗣
    經鑑定後，系爭廠房回復原狀所需費用為1,097,626 元。詎
    被告對系爭廠房於其營業使用期間引致之火災過失，不但毫
    無任何賠償意願，惡意棄置現場，且令其開立予原告之98年
    2 月15日到期支票跳票，片面取消雙方租約應支付之租金。
  (二)系爭廠房電箱及配件之設置均合乎縣政府相關法規，且按建
    築執照所示該廠房係作倉庫及住宅用途，另於起造完成到出
    租前該廠房僅供作除放鷹架之用，並無特殊照明及高電力負
    載之必要，以此觀之，系爭廠房內四處雜陳之電路配線應為
    被告經前任系爭廠房所有人同意依其營業所需所增設，並非
    系爭廠房之原有電線線路。又被告陳稱其自行另設電箱供電
    ，則原告於系爭廠房所設原有電路於毫無使用狀態下何有起
    火之可能。再按兩造簽訂之房屋租賃契約，內有約定系爭廠
    房所修改加裝之部分均需經原告同意後方可安裝，被告未經
    原告同意擅自加裝高耗電之設備即烤漆房，已明顯違反前開
    約定。此外，被告於系爭廠房內隨意堆放大量易燃物品，亦
    未依相關消防法令設置滅火設備，致使火災災情一發不可收
    拾，顯有疏於維護及管理系爭廠房之義務。
  (三)被告承租系爭廠房細係經由前承租者所介紹，且該承租者亦
    為被告之合夥人，系爭廠房內相關營業設備營由被告與前承
    租者概括承受。
  (四)聲明：
  1.被告應給付原告1,097,626元。
  2.願供擔保，請准宣告假執行。
二、被告則抗辯：
  (一)原告主張被告應負失火責任，原告自應舉證證明被告具有民
    法第434 條之重大過失，若原告僅空言而未舉證，自應受不
    利之裁判。
  (二)出租人除應以合於所約定使用、收益之租賃物交付承租人外
    ，並應於租賃關係存續中保持其合於約定使用、收益之狀態
    。原告明知其所有之系爭廠房非供一般住家使用，而係供工
    廠營業使用，對於系爭廠房內電線之線路配備，自應使用營
    業用之電線線路，並保持電線更新，避免因線路老舊而發生
    意外。詎原告出租系爭廠房予被告經營汽車保養場使用後，
    未盡保持電線更新或按時更換之義務，繼續恣意使用原有老
    舊電線，任令老舊電線纏繞鐵架，終於98年1 月19日晚上10
    點51分因線路老舊而發生火災。觀之系爭廠房火災後現場照
    片，廠內電線直接裸露纏繞於鐵架，並未安裝於塑膠管內，
    原告安裝於系爭廠房內之原有配電箱亦因此次火災而燒毀，
    而被告雖於承租系爭廠房後確有於內設置烤漆房，並經原告
    同意，重新申請工業用電，設置新的變電箱，並未使用舊電
    箱及電源線，然新加裝之配電箱並無燒毀痕跡。另依桃園縣
    政府消防局火災原因調查報告第7 頁第6 點(1)及(2)所示，系
    爭廠房本次火災之起火點位於噴漆室東邊上方處（即為纏繞
    於鋼樑鐵架上之舊電線，此部分可參閱桃園縣政府消防局火
    災原因調查報告第56至59頁之照片41至48），該纏繞於鋼樑
    鐵架上之舊電線為原裝設日光燈之電源線，於被告承租系爭
    廠房前即已存在，顯見系爭廠房本次發生火災之主要原因，
    係因原告所纏繞於鋼樑鐵架上之電線太老舊而引起火災，並
    非被告所增設之電纜線或變電箱所致。另如桃園縣政府消防
    局火災原因調查報告第7 頁第4 點、第5 點所示，本案起火
    原因亦非由噴漆室內之日光燈及排氣設備之電源線電器因素
    引火，發生原因亦與噴漆室無關，被告增設之烤漆房顯與纏
    繞老舊電線於鋼樑鋼架之主要起火原因無因果關係存在。原
    告就系爭廠房之電線線路未盡保持義務，此次失火係原告違
    反民法第423 條之保持義務所致。
  (三)原告另稱本案系爭廠房原始用途係作倉庫使用，惟兩造締結
    房屋租賃契約時，原告即已知悉被告承租系爭廠房將做修車
    廠之用，且於被告承租6 年期間，原告未曾阻止被告將系爭
    廠房做修車廠使用，亦未告知被告系爭廠房用途為倉庫用。
    況系爭廠房出租與被告前，原告曾2 次將本案系爭建物出租
    第三人做修車廠使用，被告並非第1 個承租系爭廠房做修車
    場使用之人。而被告承租系爭廠房並承接原址利豐汽車修理
    廠時，該廠房即經利豐汽車修理廠前負責人曾家豐增設烤漆
    房，並非火災發生前才增設。原告於被告承租系爭廠房期間
    也偶而會至系爭廠房察看，其確知悉系爭廠房內有烤漆房之
    設置及被告有增設電纜線、變電箱等安全防護措施，原告從
    未曾表示反對意見。另增設烤漆房時需申請三插電表之工業
    用電，按電力公司之規定，申請三插電表之工業用電需經房
    屋所有權人同意，系爭廠房中三插電表之工業用電為被告承
    接之利豐汽車修理廠前負責人曾家豐所申請，若原告沒有出
    具同意書，電力公司並無可能同意系爭廠房增設前開設備，
    故系爭廠房得以順利申請三插電表之工業用電，乃係經原告
    同意。另依系爭租賃契約第15條約定，「印花稅各自負責，
    房屋之稅捐由甲方負擔，乙方水電費及營業上必須繳納之稅
    捐自行負擔」，可知被告於95年1 月18日向原告承租本案系
    爭建物時，原告即已知悉被告承租本案系爭廠房係作營業而
    非作倉庫使用，否則該營業稅負擔之部分即毋庸約定。
  (四)被告否認系爭廠房前承租人與被告具有合夥關係。
  (五)原告所主張之修復費用估價明細顯有高估，且事實上系爭廠
    房縱供倉庫使用，亦為數十年之倉庫，應考慮折價，而非以
    新品計算。
  (六)答辯聲明：原告之訴及其假執行之聲請均駁回。
三、兩造不爭執之事項：
  (一)被告於95年1 月18日向原告承租系爭廠房，雙方於同日簽訂
    系爭租賃契約，約定租賃期限自94年2 月15日起至98年2 月
    15日止，每月租金25,000元，嗣兩造於98年1 月7 日續約，
    約定租賃期限自98年2 月15日起至99年2 月15日止。
  (二)系爭廠房於98年1 月19日下午10時51分許發生火災，經桃園
    縣政府消防局調查結果，認為本件火災起火戶是在系爭廠房
    ，起火處是在該廠房南側西端（噴漆室）東邊上方處，起火
    原因以電氣因素起火之可能性較大。
四、本件之爭點為：
    被告有無違反善良管理人之注意義務？就系爭火災之發生有
    無故意或過失？應否負侵權行為損害賠償責任？
五、得心證之理由：
  (一)按當事人主張有利於己之事實者，就其事實有舉證之責任，
    民事訴訟法第277 條前段定有明文。又民事訴訟如係由原告
    主張權利者，應先由原告負舉證之責，若原告先不能舉證，
    以證實自己主張之事實為真實，則被告就其抗辯事實即令不
    能舉證，或其所舉證據尚有疵累，亦應駁回原告之請求（最
    高法院17年上字第917 號判例參照）。另租賃物因承租人失
    火而毀損、滅失者，以承租人有重大過失為限，始對出租人
    負損害賠償責任，民法第434 條固有特別規定，惟該失火責
    任之特別規定，本無關於公序良俗，並非強制規定，故當事
    人仍得以契約予以排除，約定承租人負輕過失之失火責任。
    經查，依系爭租賃契約第11條約定：「乙方（即被告）應以
    善良管理人之注意使用房屋，除因天災地變等不可抗拒之情
    形外，因乙方之過失致房屋毀損，應負損害賠償之責」，自
    文義解釋觀之，除因天災、地變等不可抗拒之情形外，被告
    對於因其未盡善良管理人之注意義務，過失毀損系爭房屋之
    情形，均應負賠償責任，並未將失火責任予以排除，堪認被
    告就系爭廠房之失火，應負善良管理人注意義務之抽象輕過
    失責任。依舉證責任分配之法則，原告自應就系爭火災之發
    生係被告之故意或抽象輕過失行為所致，此一有利於己之事
    實，負舉證之責。
  (二)經查，系爭火災現場經桃園縣政府消防局派員調查結果，認
    為：「起火原因研判：1.．．．故似應排除自燃性物質引火
    之可能性。2.．．．故似應排除外人進入引火之可能性。3.
    ．．．故似應排除吸菸不慎引火之可能性。4.依據丙○○君
    之談話筆錄略以：「噴漆室裡面沒有加熱、只有空氣噴槍、
    照明燈及排氣設備。」暨依據高傑倫君之談話筆錄略以：「
    噴漆室內沒有用火或加熱。」檢視噴漆室內部亦未發現用火
    或加熱之設備，故似應排除用火不慎或過熱引火之可能性。
    5.依據丙○○君之談話筆錄略以：「噴槍、照明燈及排氣管
    設備均有開啟。」及「火災發生之第一時間電力仍正常，燈
    光還亮著。」暨依據高傑倫君之談話筆錄略以：「火災時噴
    漆室有開日光燈及排氣設備。」及「發生火災時（第一時間
     ） 燈有亮、排氣設備仍在運轉。」檢視噴氣室內部之電源
    線亦未發現有短路之跡象，故似應排除日光燈及排氣設備之
    電源線電氣因素引火之可能性。6.綜合分析與研判：(1)經研
    判本案之起火處是在61號（即系爭廠房）南側西端（噴漆室
    ）東邊上方處，其位置為噴漆室上方，與噴漆室內部有鐵皮
    區隔，平時為密閉狀態。(2)檢視61號南側西端（噴漆室）東
    邊上方處燒燬情形，發現61號南側西端（噴漆室）東邊上方
    處有嚴重燒燬之電源線，電源線絕緣被覆嚴重燒失，銅導線
    有熔斷之情形，並有大量之熔珠，顯示該處之電源迴路曾有
    短路之情形。(3)勘查現場，發現排氣管由61號南側西端（噴
    漆室）東邊上方處向東端延伸。(4)檢視排氣管燒損情形，發
    現排氣管嚴重受熱、變色、彎曲、變形；排氣管內部有大量
    之塗料燃燒殘餘物，顯示火災時（前）排氣管內部已累積大
    量塗料（噴漆、硬化劑、稀釋劑）。．．．(8)綜合以上所述
    ，研判起火原因以電氣因素引火之可能性較大等語，有桃園
    縣政府消防局火災原因調查報告書乙份在卷可稽（參見本院
    卷第66至67頁），可知系爭火災之起火處所為系爭廠房南側
    西端（噴漆室）東邊上方處，起火原因以電氣因素起火之可
    能性較大。惟上開調查報告並未對可能導致電氣引燃之原因
    予以敘明，亦未指明起火原因係被告增設電源線導致耗費電
    力甚鉅所引起，該調查報告甚至已初步排除被告用火不慎、
    過熱引火、日光燈及排氣設備之電源線電氣因素引火之可能
    性，是原告主張系爭火災發生之原因係被告於事發當日營業
    趕工，因機具過度負載電路過熱而引致云云，已有疑義。
  (三)次查，上開調查報告之鑑定人乙○○到庭證稱：（本次火災
    起火原因與噴漆室有無關係？）不確定。（噴漆室是否為起
    火點？）噴漆室上方。（調查報告第7 頁第6 點第2 項第2
    款所謂電源迴路曾有短路之情形所指為何？）電源迴路短路
    與有無使用並無關聯，所謂電源迴路有短路之情形僅可證明
    電源線是屬於通電或帶電狀態中。（該電源線是作何使用？
    ）現場毀損情形嚴重，我們有與被告查證，亦無法查證電源
    線之用途，然參照相片41，電源線應從風管這一側延伸到噴
    漆室上方，以下就不清楚了。相片48，電源線下方呈現熔珠
    狀態，溫度達1083度，所以推測是短路而非火災所造成等語
    （參見本院卷第111 至112 頁），可知上開調查報告所稱本
    件起火原因以電氣因素引燃之可能性較高，係指起火處所之
    電源線短路熔痕所致，此與電源線老舊等因素造成表皮保護
    膜脫落、破損有關，且鑑定人乙○○另證稱：電源線短路位
    置在噴漆室上方鐵板夾縫，該電線在噴漆室鐵板中間，可證
    與噴漆室之安裝有相關聯，噴漆室設備均屬正常，但無法判
    斷電源線是何人所有，可確認的是噴漆室上方夾板施作時，
    有將電線夾在鐵板中等語，可證該電源線應與增設烤漆房等
    設備之用途無關，是原告主張被告租用系爭廠房後增設如烤
    漆房等諸多設備，耗費電力甚鉅，且被告於事發當日營業趕
    工，因機具過度負載電路過熱而引致云云，並非可採。
  (四)原告雖主張火災發生當日，被告於起火30分鐘前就有聞到燒
    焦味道，且經火災現場勘查，可見被告到處堆置機油、廢輪
    胎等高度易燃雜物，均顯見被告未盡身為承租人應有之善良
    管理人之責，有違系爭租賃契約第10條「不得存放危險物品
    影響公共安全」之約定云云，惟查，上開調查報告已載明本
    件火災起火原因為系爭廠房南側西端（噴漆室）上方之電源
    線發生電源迴路短路所引起，且原告復未能舉證證明該電源
    線係被告為增設如烤漆房等諸多設備所安裝，縱如原告所述
    被告在系爭廠房內堆置機油、廢輪胎等高度易燃雜物一節屬
    實，然因上開調查報告已排除本件火災係由自燃性物質引火
    之可能性，則被告此部分違約行為與本件火災原因間即無關
    聯性。本件係因電氣因素引燃火災，亦即因電線短路走火，
    並非人力可以完全注意或控制，此與系爭廠房電線使用時間
    之長久、新舊及電線品質，或電壓穩定度及外力等因素皆有
    關聯，縱使經常修繕、更換電線或按照規定使用，仍有非人
    力得以注意或控制之其他因素（例如外力、電壓不穩、漏電
    而引起之短路）介入之可能，因此，因電氣因素引燃火災之
    情形，並非人力完全可控制，自難認被告未盡善良管理人之
    注意義務。
  (五)綜上，原告就系爭火災發生之原因係被告租用系爭廠房後增
    設如烤漆房等諸多設備，耗費電力甚鉅，且被告於事發當日
    營業趕工，因機具過度負載電路過熱而引致之事實既未能舉
    證以實其說，自難認被告就系爭火災之發生有何故意或過失
    可言，是原告主張被告應依侵權行為法律關係負損害賠償責
    任云云，即屬無據，不應准許。
六、綜上所述，依系爭租賃契約之約定，被告應就失火責任負抽
    象輕過失責任，本件係因電氣因素引燃火災，惟原告未能舉
    證證明係被告未盡善良管理人之注意義務所致，難認被告有
    何故意或過失，從而，原告依系爭租賃契約及侵權行為法律
    關係，請求被告給付1,097,626 元，為無理由，應予駁回。
    又原告之訴既經駁回，其假執行之聲請，亦失所附麗，應併
    予駁回。
七、本件事證已臻明確，兩造其餘攻擊防禦方法及舉證，核與判
    決結果無影響，爰不予一一論述。
八、據上論結，本件原告之訴為無理由，依民事訴訟法第78條，
    判決如主文。
中    華    民    國    98    年    11    月    30    日
                  民事第一庭    法  官  林哲賢
以上正本證明與原本無異
如對本判決上訴，須於判決送達後20日內向本院提出上訴狀
中    華    民    國    98    年    11    月    30    日
                                書記官  陳佳彬

司法院資訊處製作；財團法人民間司法改革基金會備份。
